【裁判字號】    96,重訴,229
【裁判日期】    970108
【裁判案由】    分配表異議之訴
【裁判全文】
臺灣桃園地方法院民事判決             96年度重訴字第229號
原      告  丁○○
訴訟代理人  林良財律師
複代理人    李明哲律師
被      告  泰益紡織股份有限公司
法定代理人  乙○○
訴訟代理人  丙○○
                        Ａ室
上列當事人間請求分配表異議之訴事件，於民國九十六年十二月
月十一日言詞辯論終結，本院判決如下：
    主  文
本院九十五年度執字第一九０四六號拍賣抵押物強制執行事件，
於民國九十五年十一月三日所製作之分配表，其中【表１】所列
被告泰益紡織股份有限公司以第一順位抵押權受分配新台幣壹仟
貳佰萬元部分，應予剔除，並應將該新台幣壹仟貳佰萬元分配給
原告丁○○。
訴訟費用由被告負擔。
    事  實
甲、原告方面：
壹、聲明：
一、本院95年度執字第19046 號強制執行事件，於民國95年11月
    03日所製作之分配表，其中表１所列被告受分配新台幣（下
    同）1,200 萬元，應予剔除，並應將前開新台幣1,200 萬元
    分配給原告。
二、訴訟費用由被告負擔。
貳、陳述：
一、緣訴外人宏地紡織股份有限公司將所有坐落桃園縣蘆竹鄉○○段665 地號土地及宏梅國際開發有限公司將所有坐落同段
    665 之86地號土地設定最高限額6,000 萬元之抵押權予原告
    ，為向原告所負債務之擔保，然因訴外人宏地紡織股份有限
    公司所負之債務已屆清償期而未為清償，原告遂依法聲請拍
    賣抵押物，經鈞院准予拍賣，該裁定並確定在案。嗣經原告
    聲請強制執行上開標的物，由原告以總價3,600 萬元承受，
    並由鈞院於95年11月03日製作分配表，該分配表表1 桃園縣
    蘆竹鄉○○段665 地號部分，鈞院除將執行費、土地增值稅
    列為優先受償債權而先受分配外，並將被告列為第一順位抵
    押權人優先於原告受分配1,200 萬元，原告則就執行費、土
    地增值稅、被告先受分配後之餘額受償，僅受分配金額21萬
    3,890 元，尚有未足額5,978 萬6,110 元未受分配，而就分
    配表表2 桃園縣蘆竹鄉○○段665 之86地號土地部分，原告
    亦僅受償1,694 萬0,484 元，尚有未足額4,284 萬5,626 元
    未受分配。經查，就分配表表1 部分，鈞院將被告列為第一
    順位抵押權人，使其優先於原告而受償1,200 萬元，然查，
    被告並非第一順位抵押權人，業經原告於95年12月08日具狀
    對該部分配表聲明異議，復於同年月12日又具狀陳報被告所
    享有之抵押權業於94年02月04日辦理塗銷登記完竣，惟鈞院
    仍將被告列為第一順位抵押權人而先受分配，致原告之權益
    嚴重受損。
二、被告並非抵押權人，鈞院將被告列為第一順位抵押權人而先
    受分配，顯有違誤。
(一)按不動產物權，依法律行為而取得、設定、喪失及變更者，
    非經登記，不生效力，民法第758 條訂有明文。經查，上揭
    條文所指之「登記」，乃為不動產物權取得、設定、喪失及
    變更之生效要件，而該登記乃不動產物權變動之對外公示方
    法，用以保護交易安全。
(二)查訴外人宏地紡織股份有限公司所有坐落桃園縣蘆竹鄉○○
    段665 地號土地雖於83年10月17日設定第一順位抵押權予被
    告，並於85年05月14日將上開土地設定第二順位抵押權予原
    告，然被告所享有之抵押權業已於94年02月04日因受清償而
    予以塗銷，則原告業已晉升為第一順位抵押權人，是於95年
    11月03日分配表製作之時，桃園縣蘆竹鄉○○段665 地號土
    地之第一順位抵押權人當為原告，鈞院經原告就該分配表聲
    明異議，仍未將顯而易見之錯誤予以更正，而仍依據錯誤之
    分配表分配執行金額，顯有違誤。
(三)次查，被告於96年01月09日雖向鈞院民事執行處提出陳述意
    見狀陳稱「本公司確為抵押權人，且相關抵押權資料業已向
    鈞處陳報在案... 」云云，又於96年06月08日再行具狀陳稱
    「宏地紡織股份有限公司向陳報人（指被告）所借款項尚未
    全部清償」云云，亦不足以證明被告享有桃園縣蘆竹鄉○○
    段665 地號之抵押權，蓋，誠如前述，抵押權屬於物權，非
    經登記，不生效力（詳民法第758 條），經原告調閱系爭土
    地之登記謄本，被告原所享有之抵押權既已經塗銷，則被告
    根本非抵押權人。被告陳稱宏地紡織股份有限公司向其所借
    款項尚未全部清償，據此主張享有抵押權云云，顯有誤會。
三、綜上所述，被告既非抵押權人，亦非第一順位抵押權人，鈞
    院經原告對系爭分配表聲明異議，仍將被告列為第一順位抵
    押權人，致使原告未受清償金額增加1,200 萬元，已屬重大
    錯誤。為此，謹請鈞院鑒核，賜判如訴之聲明，以維權益。
參、證據：提出台灣桃園地方法院八十九年度拍字第一二一七號
    民事裁定暨確定證明書、台灣桃園地方法院95年11月03日民
    事執行處強制執行金額計算書分配表、原告對於分配表聲明
    異議狀、原告民事陳報狀、桃園縣蘆竹鄉○○段665 地號土
    地登記謄本 (列印時間：89年04月27日)、 桃園縣蘆竹地政
    事務所網路申請異動索引、96年01月09日民事陳述意見狀、
    被告於96年06月07日提出之民事陳述意見狀、桃園縣蘆竹鄉
    ○○段665 地號土地登記謄本 (列印時間：95年12月08日)
    及借款證等影本各一份。
乙、被告方面：
壹、聲明：
一、原告之訴駁回。
二、訴訟費用由原告負擔。
貳、陳述：
一、查訴外人宏地紡織股份有限公司向被告公司所借款項尚未全
    部清償，且被告公司確為抵押權人，相關抵押權資料已向民
    事執行處陳報在案。是原告指稱被告公司之抵押權已因清償
    而消滅云云，顯非真實。
二、次查，原告雖為最高限額抵押權人，惟依訴外人戊○○於另
    案（94年度訴字第1926號偽造有價證券案）中之供述及答辯
    狀暨原告之夫羅秉坤於上開案件中之供述內容觀之，原告對
    於宏地紡織股份有限公司並無抵押債權存在，則原告請求，
    亦無理由。
三、在本案強制執行中，泰益紡織股份有限公司的債權憑證已經
    在執行處裡面，所以對於抵押權之塗銷，第二順位之抵押權
    人拿六百萬元給第一順位之泰益紡織股份有限公司之前代表
    人，被告認為很奇怪。原告在訴外人宏地紡織股份有限公司
    的土地拍賣之後，重新聲請土地謄本呈送執行處才發現泰益
    紡織股份有限公司之抵押權並不存在，但一般執行中沒有人
    會去做這些事情，所以被告認為本案中抵押權之塗銷有疑義
    。
參、證據：提出本院94年度訴字第1926號偽造有價證券案審判筆
    錄、94年度訴字第1926號刑事答辯狀、96年度重訴字第194
    號民事準備（二）狀等影本各一份，並聲請訊問證人甲○○
    及己○○、戊○○。
丙、本院依職權調閱本院96年度執字第19046 號拍賣抵押物強制
    執行事件卷宗、92年度執字第12017 號拍賣抵押物強制執行
    事件卷宗，並依被告聲請傳訊證人甲○○及己○○、戊○○
    。
    理  由
一、經查，本院95年度執字第19046 號拍賣抵押物強制執行事件
    ，於執行不動產拍賣後，就拍賣所得價金，於民國95年11月
    03日作成分配表，並定於95年12月15日分配。該分配表送達
    後，原告於95年12月08日以書狀聲明異議，被告則於96年01
    月09日及同年06月07日具狀為反對之陳述，經本院發文通知
    原告後，原告遂於96年07月18日向本院提起分配表異議之訴
    ，並向民事執行處陳報起訴之證明。而訴外人宏地紡織股份
    有限公司於83年10月17日將其所有坐落桃園縣蘆竹鄉○○段
    665 地號土地設定第一順位抵押權予被告泰益紡織股份有限
    公司。上情所述，為兩造所不爭執之事實。
二、本件兩造主要爭點端在於：（一）於94年02月04日後，被告
    之抵押權是否已經因塗銷而消滅？（二）原告與訴外人宏地
    紡織股份有限公司有無抵押債權存在？（三）於94年02月04
    後，原告是否係第一順位抵押權人？茲分述如下：
（一）於94年02月04日後，被告之抵押權是否已經因塗銷而消滅
      ？
      按土地法第43條規定：「依本法所為之登記，有絕對效力
      。」此為土地登記之公信力規定。又不動產物權，依法律
      行為而取得、設定、喪失及變更者，非經登記，不生效力
      ，民法第758 條亦定有明文。而登記法制之效力規定，悉
      因我國私有不動產之權利誰屬之公示、所有不動產之行政
      管理、所有不動產之權利關係，皆以登記為認定之依據，
      以作為確認不動產法律關係、管理不動產所有行政事項之
      基礎。故不動產物權，均以登記為其權利公示方法，此即
      為物權之公示原則。而以不動產為行為客體之物權行為，
      亦須待滿足權利登記此項特別要件後，始發生不動產物權
      得喪變更之效力。經查，本件被告泰益紡織股份有限公司
      於94年02月04日前，雖然對於桃園縣蘆竹鄉○○段665 地
      號土地部分，有第一順位之抵押權，惟因被告於94年02月
      04日已辦理抵押權塗銷登記，此情有桃園縣蘆竹地政事務
      所96年03月22日蘆地登字第0960 003009 號函附本院民事
      執行處附於本院95年度執字第19046 號拍賣抵押物強制執
      行事件卷內資查可稽。依土地法第43條及民法第758 條規
      定意旨，被告之抵押權即已因塗銷登記而消滅。再查，依
      桃園縣蘆竹鄉○○段665 地號土地登記謄本（註：列印時
      間：95年12月08日）所示，被告泰益紡織股份有限公司現
      列在已非屬桃園縣蘆竹鄉○○段665 地號土地之抵押權人
      ，該土地之第一順位抵押權人為原告，因此，94年02月04
      日以後，被告泰益紡織股份有限公司之系爭抵押權，確實
      已經因塗銷登記而消滅。
（二）原告與訴外人宏地紡織股份有限公司間有無抵押債權存在
      ？
      本件根據原告所提出之借款證及經本院調閱92年度執字第
      12017 號拍賣抵押物強制執行事件卷宗內所附之借款證一
      份及本票二紙，應認原告與訴外人宏地紡織股份有限公司
      間確實有債權債務關係存在。被告泰益紡織股份有限公司
      雖然以另案96年度重訴字第194 號分配表異議之訴事件之
      準備狀等資料為證，主張原告對訴外人宏地紡織股份有限
      公司並無抵押債權存在，惟其所舉資料僅能說明雙方對於
      借款數額有所爭議，而非爭執借款關係之存在，故被告以
      之作為不利原告之證據資料，尚難採酌。
（三）於94年02月04後，原告是否係第一順位抵押權人？
      按土地法第四十三條規定，依本法所為之登記，有絕對效
      力之規定意旨，厥為確定私有不動產所有權及其他事項權
      利，因為登記而受保障；其所謂絕對效力者，即指不因為
      錯誤或登記有無效原因，而推翻原已登記之效力。是以，
      即令登記有無效之原因而得塗銷，惟於塗銷登記前，登記
      權利人自非不得對於第三人主張為權利人，並應負擔登記
      權利人應盡之義務，要無疑義。本件原告依現行土地登記
      謄本所載，已為第一順位之抵押權人，此有桃園縣蘆竹鄉
      ○○段665 地號土地登記謄本 (列印時間：95年12月08日
      ）可稽。被告泰益紡織股份有限公司雖辯稱抵押權係前任
      法定代理人甲○○所塗銷，對於辦理塗銷抵押權之原因有
      諸多疑義云云，並聲請傳訊證人甲○○、己○○、戊○○
      等人，欲以釐清塗銷抵押權之原因。惟綜合被告所提供之
      證據資料，仍然無法改變其抵押權已經塗銷登記之事實，
      況抵押權之登記具有公示效力，已如前述，被告雖又辯稱
      訴外人宏地紡織股份有限公司向被告所借款項尚未全部清
      償，被告確為抵押權人云云。然因依土地登記謄本（列印
      時間：95年12月08日）所示，被告已經非屬登記第一順位
      抵押權人，是其所言，於法無據，難予採取。
三、按抵押權為物權，其設定乃透過法定公示登記予以確定其權
    利人，並對外有其絕對性，始足以保護交易第三人。查被告
    泰益紡織股份有限公司已於94年02月04日辦理塗銷抵押權登
    記，被告已非第一順位抵押權人，而依桃園縣蘆竹鄉○○段
    665 地號土地登記謄本 (列印時間：95年12月08日）所示，
    原告確實為第一順位之抵押權人，依土地法登記公示原則，
    本院95年度執字第19046 號拍賣抵押物強制執行事件所作成
    之分配表，其中表１對於桃園縣蘆竹鄉○○段665 地號土地
    拍賣所得金額部分，僅列原告為第二順位之優先分配人，屬
    有違誤。
四、綜據上述，本件原告請求本院95年度執字第19046 號強制執
    行事件，於民國95年11月03日所製作之分配表，其中表１所
    列被告受分配1,200 萬元，應予剔除，並應將前開1,200 萬
    元分配給原告，於法核無不合，應予准許。
五、本件因事證已臻明確，兩造其餘主張及攻擊防禦方法，核與
    判決之結果不生影響，爰不再一一論述，附此敘明。
六、據上論結，本件原告之訴為有理由，依民事訴訟法第七十八
    條，判決如主文。
中    華    民    國  九十七  年    一    月    八    日
                  民事第二庭法  官  呂仲玉
以上正本係照原本作成。
如對本判決上訴，須於判決送達後二十日內向本院提出上訴狀。
中    華    民    國  九十七  年    一    月    八    日
                            書記官  江世亨


司法院資訊處製作；財團法人民間司法改革基金會備份。
